臺灣臺南地方法院民事裁定
111年度重再字第2號
再審原告    陳惠玲  

再審被告    楊德風  
            楊玉佩    住同上（遷出國外，應為送達處所不  
                       明)
            楊祥方    住同上（遷出國外，應為送達處所不  
                       明)
            
上列當事人間請求塗銷抵押權設定登記事件，再審原告對於民國
108年7月9日本院108年度重訴字第109號民事確定判決提起再審
之訴，本院裁定如下：
    主    文
再審之訴駁回。
再審訴訟費用由再審原告負擔。
    理    由
一、本件再審原告提起再審之理由略以： 
  ㈠再審被告之父親楊興於民國84年間以訴外人蔡宜靜之名義向
    再審原告借款新臺幣（下同）470萬元，並提供信託登記於
    蔡宜靜名下坐落臺南市○○區○○段000○000地號二筆土地（下
    稱系爭土地）予再審原告設定500萬元抵押權（下稱系爭抵
    押權），設定登記日期為84年4月8日，約定清償日期為84年
    5月1日。
　㈡本院108年度重訴字第109號確定判決（下稱前案確定判決）
    認定系爭借款請求權業於99年5月1日罹於消滅時效及系爭抵
    押權於104年5月1日即已消滅，實屬違誤：
    ⒈再審被告之母親蕭瑞雲曾於92年間對蔡宜靜訴請返還系爭
      土地，嗣因雙方達成和解而將系爭土地登記為蕭瑞雲所有
      ，其後蕭瑞雲於93年間對再審原告與蔡宜靜提起確認抵押
      權不存在訴訟，經本院93年度訴字第404號、臺灣高等法
      院臺南分院（下稱臺南高分院）94年度上字第184號、最
      高法院95年度台上字第944號裁判駁回蕭瑞雲之起訴及上
      訴。而依本院93年度訴字第404號、臺南高分院94年度上
      字第184號民事判決分別記載：「原告（蕭瑞雲）在本院9
      2年度重訴字第308號審理中，尚出具協議書同意繼承系爭
      抵押債務及處理系爭本票債務（同一筆債務），經本院調
      卷核閱無訛。」、「上訴人（蕭瑞雲）於原審審理92年度
      重訴字第308號審理中，曾出具協議書，同意繼受系爭抵
      押債務及處理系爭本票債務（同一筆債務），有協議書附
      於上開卷宗可佐，復經原審調卷無訛。」可知再審被告之
      母親蕭瑞雲於92年間實曾對系爭抵押權所擔保之債權表示
      承認，則依民法第I29條第1項、第I37條第1項規定，系爭
      抵押所擔保之債權之消滅時效應自92年重行起算，迄至10
      7年始因滿I5年而罹於消滅時效；至系爭抵押權於112年前
      實仍存續而未消滅，故前案確定判決之認定實有違誤。
  　⒉再審原告曾於104年3月30日就系爭抵押權聲請裁定拍賣抵
      押物，經本院於104年5月1日以104年度司拍字第114號裁
      定准予拍賣，因再審原告於104年3月30日就系爭抵押權聲
      請裁定拍賣抵押物應屬開始執行之行為，故前案確定判決
      以再審原告未於104年5月1日以前實行抵押權而認定系爭
      抵押權至104年5月1日即已消滅，亦有違誤。
   ㈢又再審原告貸與楊興、蔡宜靜之款項係由父親陳榮本提供，
     再審原告對系爭借款及系爭抵押權並未關注，致於再審被
     告提起前案塗銷抵押權訴訟時並未出庭應訴，及於收受判
     決書後未詳閱内容並提起上訴。迄至110年8月3日再審原告
     聲請強制執行，並於111年2月10日接獲本院110年度司執字
     第49118號駁回強制執行裁定後，細閱前案確定判決及與系
     爭抵押權有關之陳年文件，始發現再審被告之母親蕭瑞雲
     曾於92年間出具協議書同意繼承系爭抵押債務與處理系爭
     本票債務，及再審原告於104年5月1日以前即有實行系爭抵
     押權之行為，而知系爭抵押權尚未消滅。是以，因再審原
     告發現上開未經斟酌之證物，或得使用該證物，且該證物
     若經斟酌，再審原告可受較有利益之裁判，故而具有民事
     訴訟法第496條第1項第13款之再審事由，為此對系爭前案
     確定判決提起再審之訴等語。
  ㈣並聲明：本院108年度重訴字第109號民事確定判決應予廢棄
    及再審被告於前審之起訴應予駁回。
二、再審被告則以：
  ㈠再審原告提起本件再審之訴已逾30日之不變期間，應予駁回
    ：
　　⒈前案確定判決係於108年8月16日確定，是再審原告提起再
      審應於30日内提起，即至遲應於108年9月15日前提出，惟
      本件再審原告遲至111年3月14日始為提起再審，顯已逾民
      事訴訟法第500條第1項之不變期間。
　  ⒉又再審原告係以本院93年訴字第404號、臺南高分院94年度
      上字第184號、最高法院95年台上字第944號、本院104年
      度司拍字第114號裁判作為有民事訴訟法第496條第1項第1
      3款之再審事由，惟再審原告所提出之前開裁判，均爲再
      審原告自始知悉，即再審原告於前案確定判決前即已知悉
      ，故無民事訴訟法第500條第2項所定「再審之理由發生或
      知悉在後者」之情事，再審原告提起再審之不變期間起算
      ，仍應自前案判決於108年8月16日確定後起算。是再審原
      告提起本件再審，顯已逾提起再審之30日不變期間，於法
      不符。
  ㈡縱認再審原告提起本件再審尚在法定不變期間，則再審原告
    所主張之事由，亦不符合再審之要件，顯無再審理由，得不
    經言詞辯論，以判決駁回之：
    ⒈再審原告所提出本院93年訴字第404號、臺南高分院94年度
      上字第184號、最高法院95年台上字第944號、本院104年
      度司拍字第114號裁判，再審原告均為當事人之一，是再
      審原告於前案判決確定前，早已知悉有上開裁判及協議書
      之存在而得為提出或使用，惟再審原告於前案確定判決審
      理時，對於本院之開庭通知及判決之送達，均置之不理，
      自行放棄就審之權利，且未將上開裁定及協議書提出供本
      院審酌，故此非民事訴訟法第496條第1項第13款所定「當
      事人發現未經斟酌之證物或得使用該證物者」之情事，是
      再審原告提起本件再審未符再審之要件，顯無理由。至再
      審原告引用判決理由所述再審被告之母親曾出具協議書之
      部分，此僅為依法繼承之表示，並非所謂之承認，故無再
      審原告所稱民法第129條第1項第2款承認之情事。
    ⒉又參照最高法院87年度台上字第969號民事判決要旨可知，
      再審原告僅係聲請拍賣系爭抵押物而取得本院之裁定，並
      未再以該准許拍賣抵押物之裁定為聲請強制執行，故此亦
      非民法第129條第2項所定之中斷之事由。
    ⒊基上所陳，再審原告就其所主張之歷審裁判及協議書，早
      已知悉其存在，而非「在客觀上確不知該證物存在致未斟
      酌現始知之」之情況，故未符民事訴訟法第496條第13款
      所定之再審要件，是再審原告提起本件再審顯無理由，爰
       請本院駁回之。
　㈢並聲明：再審之訴駁回。　　
三、按再審之訴，應於30日之不變期間內提起。前項期間，自判
    決確定時起算，判決於送達前確定者，自送達時起算；其再
    審之理由發生或知悉在後者，均自知悉時起算。但自判決確
    定後已逾5年者，不得提起，民事訴訟法第500條第1項、第2
    項定有明文。又再審之訴，應以訴狀表明再審理由及關於再
    審理由並遵守不變期間之證據，同法第501條第1項第4款亦
    有明定。故提起再審之訴，主張其再審之理由知悉在裁定確
    定後而應自知悉時起算其不變期間者，應就其主張之事實負
    舉證責任，並於書狀表明遵守不變期間之證據，其未表明者
    ，審判長無庸命其補正，即得以其訴為不合法，逕以裁定駁
    回之(臺灣高等法院110年度再易字第12號裁定可參)。
三、經查：
  ㈠再審原告雖稱其係於111年2月10日接獲本院110年度司執字第
    49118號駁回強制執行裁定後，細閱前案確定判決及與系爭
    抵押權有關之文件後，始發現再審被告之母親蕭瑞雲曾於92
    年間出具協議書同意繼承系爭抵押債務與處理系爭本票債務
    ，及再審原告於104年5月1日以前即有實行系爭抵押權之行
    為，而知系爭抵押權尚未消滅云云，惟再審原告之陳稱縱然
    屬實，其係於111年2月10日接獲本院110年度司執字第49118
    號駁回強制執行裁定後，始發現上開未經斟酌之證物，然再
    審原告並未表明其知悉時點，亦未提出已遵守不變期間之證
    據，是再審原告遲至111年3月14日始提起本件再審之訴（有
    本院收件章在再審起訴狀上），自已逾知悉時起算之30日不
    變期間。
　㈡況再審原告主張其嗣後知悉之證物為本院93年度訴字第404號
    、臺南高分院94年度上字第184號民事判決及本院104年度司
    拍字第114號裁定，然再審原告為前開裁判之當事人，此有
    該等裁判在卷可稽，是再審原告至遲自應於收受該等裁判即
    可知悉其所謂之再審事由，而再審原告係分別於94年9月9日
    、95年2月15日、104年5月6日收受本院93年度訴字第404號
    、臺南高分院94年度上字第184號民事判決及本院104年度司
    拍字第114號裁定，業經本院依職權調取前開卷宗查明無訛
    ，是再審原告遲至111年3月14日始提起本件再審之訴，顯已
    逾知悉時起算之30日不變期間。　　   
　㈢綜上所述，再審原告所主張之再審事由，其知悉之時間至遲
    應為再審原告收受各該裁判之時（94年9月9日、95年2月15
    日、104年5月6日），且前案確定判決係於108年8月16日確
    定（有確定證明書在卷可稽），而再審原告提起再審應於30
    日内之不變期間為之，惟再審原告遲至111年3月14日始為提
    起再審，顯已逾民事訴訟法第500條第1項及第2項之不變期
    間，是難認其再審之訴為合法，應予駁回。
四、爰依民事訴訟法第502條第1、2項、第95條、第78條，裁定
    如主文。
中　　華　　民　　國　　111 　年　　6　　月　　14 　　日
　                民事第二庭　法　官  洪碧雀　　　　
以上正本證明與原本無異。
如不服本裁定應於送達後10日內向本院提出抗告狀（須附繕本）
，並繳納抗告費新臺幣1,000元。
中　　華　　民　　國　　111 　年　　6 　　月　　14　　日
                              書記官  林政良